【裁判字號】    99,交上易,5
【裁判日期】    990624
【裁判案由】    過失致重傷害等
【裁判全文】
臺灣高等法院花蓮分院刑事判決         99年度交上易字第5號
上  訴  人  臺灣花蓮地方法院檢察署檢察官
上  訴  人
即  被  告  己○○
選任辯護人  張照堂律師
            李文平律師
上列上訴人因過失致重傷害等案件，不服臺灣花蓮地方法院98年
度交易字第73號中華民國99年1月26日第一審判決（起訴案號：
臺灣花蓮地方法院檢察署98年度偵字第3549號），提起上訴，本
院判決如下：
    主  文
原判決撤銷。
己○○從事業務之人，因業務上之過失傷害人致重傷，處有期徒
刑壹年貳月。
    事  實
本院認定之犯罪事實與原審判決書之記載相同，茲引用之。
    理  由
一、被告不服原判決，否認本件交通事故過失責任，上訴略以：
    (一)被告實無可能在已經停車受檢，無何緊急情況，被告又面
      臨上坡，車速又慢，車長10公尺，在警鈴已響，號誌啟動
      下，若無港警指揮，被告何有可能「冒死」及「冒遭開紅
      單危險」去闖越平交道。且果若闖越已有來車之平交道，
      港警早就大聲警示鳴笛制止，立即攔阻闖越車輛，根本不
      可能任其通過，但在場之2名港警並未鳴笛制止，甚至港
      警宋子龍自己也完全不加閃躲。
    (二)花蓮港區5號碼頭為無柵欄鐵路平交道，旁邊會有警鈴，
      但經過都是以港警指揮，要經過的車輛，都要先經港警檢
      查才會放行，有時警鈴響，港警也會放行，因為車輛為砂
      石拖車，起步慢，為避免影響來往檢查哨之作業及交通，
      也根本看不到列車，都是依港警指示辦理，很少注意警鈴
      ，也不是以警鈴為主，與一般過平交道的情況並不相同
    (三)根據現場監視錄影光碟，在當日晚間21時31分43秒被告車
      輛進入畫面，在此之前完全看不到有列車，視線亦係全部
      黑暗，21時31分48秒列車倒退撞上被告車輛，才知道原來
      有列車在倒退，現場係漆黑一片，根本無法看到有倒退的
      列車，也殊難想像列車會倒退，本案實不可歸責被告。
二、本院引用原判決書所記載之證據，另補充如下：
    (一)被告稱「他（即被害人宋子龍）當時站於門外，可以很清
      楚的看到火車」「宋子龍警員站的位置可以看到有無火車
      來」（警卷第14頁、偵卷第20頁），另證人戊○○亦稱「
      宋子龍站的位子可以很清楚看到有無火車來」（偵卷第21
      頁），則被害人宋子龍攔停被告車輛時，所站立之位置既
      然可以掌握列車運行之狀況，則於警告號誌作響，列車將
      至之時，其豈有可能仍示意被告駕駛聯結車通行？而據證
      人即列車駕駛員乙○○於本院證稱當時列車頭係在車廂後
      面，持續推進，並沒有走走停停等語（本院卷104頁反面
      ），足認列車係在持續推進狀態，列車運行之聲音又隆隆
      作響，愈接近事故地點聲音愈大之情形，被害人宋子龍顯
      不可能誤判情勢，且被告駕駛聯結車在起步後面臨上坡車
      速必然不快的情形，被害人豈有可能在已見危險之情狀仍
      指揮被告駕駛聯結車通行，而損人不利己？再依證人戊○
      ○於本院證稱被害人將被告車輛攔停後就轉身面向港口路
      注意港區外人車動態（本院卷第102頁反面），被害人根
      本未查覺即將發生之事故，故未有任何走避之動作，而遭
      被告聯結車撞擊倒地重傷。
    (二)據被告自承「我有左右查看但是沒有看到火車」、「我行
      經平交道時有停下來觀看，當時平交道號誌正常運作，號
      誌閃爍警鈴並有響起。」、「因為我左右兩邊觀看都沒有
      發現有火車要經過，所以才會遭火車撞擊」「我車頭駛出
      港區外要行經平交道時左右觀看沒發現火車後才通過」「
      我要過平交道前有看兩邊有無火車經過」（警卷第15、18
      、19頁、偵卷第20頁），然從現場監視之錄影光碟發現，
      事故發生前前一部聯結車於21時30分11秒駛離平交道後，
      至21時31分44秒被告聯結車由港區駛出進入平交道時間為
      止，期間並無任何車輛通行平交道之情形，被告聯結車車
      頭駛出進入平交道之畫面顯示時間為21時31分44秒，行進
      中約21時31分50秒遭右側橫向列車撞擊，業經本院勘驗在
      卷，製有勘驗筆錄可稽（本院卷第76頁），亦即被告在駛
      出港區檢查哨後約6秒鐘即遭列車撞擊，參酌證人乙○○
      、郭俊廷所述列車每小時15至20公里之速度運行（警卷第
      23、26頁、偵卷第21頁），顯然列車僅距事故地約250 至
      333公尺，被告卻未發覺列車動態，顯然輕忽列車推進時
      以守車尾燈示警之狀態。被告雖辯稱碼頭右側有一道圍牆
      阻擋視線，無法看到列車運行狀態，故僅能依港警指揮通
      行云云，依道路交通事故現場圖及照片所示（偵卷第49
      、51頁）現場確實有一道高約1.65公尺之圍牆，然被告駕
      駛聯結車駛出檢查哨進入平交道前尚有6.1公尺之距離，
      亦即被告駛出後已無圍牆阻擋其觀看兩側列車行進動態，
      所辯僅能依賴港警之指示通行，洵無可採。
    (三)被告辯護人又辯稱根據現場監視錄影光碟，當日晚間21時
      31分43秒被告車輛進入畫面前，現場係漆黑一片，根本無
      法看到有倒退的列車，也殊難想像列車會倒退云云。然監
      視錄影畫面漆黑難辨，係因夜間監錄，監視器設於左側倉
      庫上方，鏡頭對著5號碼頭之平交道，故除因接近該處車
      輛有車燈照明而得辨視行車動態之外，其餘漆黑一片，但
      並非事故現場欠缺照明。據被告於警詢時自承：「當時是
      在晚上，天候昏暗，視距還好，外面有電燈補助照明」（
      警卷第15頁），證人戊○○亦證稱管制站四周都有探照燈
      （本院卷第103頁），證人即950次列車守車員郭俊廷亦證
      稱「事故現場有兩盞大型探照燈，視線良好」（警卷第26
      頁），再據郭俊廷證稱：「該列車行駛至事故發生地點前
      30公尺處，我有目擊肇事聯結車從港內往馬路方向行駛。
      當列車行駛至事故前約25公尺我以無線電通知列車司機員
      剎車，當列車繼續行駛至事故前15公尺處我即立即跳車避
      難…」（警卷第26頁），證人郭俊廷既在事故前即發現被
      告駕駛之聯結車，以無線電通知列車駕駛剎車後即跳車緊
      急避難，則被告在上開照明輔助下及列車行進中發出之音
      響，被告卻仍闖越平交道而遭撞擊，益證被告根本未注意
      列車行進情形。證人戊○○雖證述：「今天是列車尾部（
      守車車廂）先進入平交道，沒有照明燈光，看不到列車。
      」（警卷第32頁），似與證人即950次列車守車員郭俊廷
      證稱「事故現場有兩盞大型探照燈，視線良好」（警卷第
      26頁）、「我值乘之950次貨物列車守車有2盞尾燈並正常
      開啟，我本身有攜帶3色手電筒1支並開啟以示警示之用」
      （警卷第28頁）不符，然因證人戊○○於告知被告「火車
      很多注意火車」後，即步行自行車道出口管制自行車道，
      嗣因事故發生時碰擊聲始回頭察看，自不若守車員郭俊廷
      清楚列車尾燈照明情形。再從現場監視錄影係靠進入監視
      範圍之車輛車燈照明方得辨識車輛動態，而事故前係被告
      車輛先進入監視畫面，通行平交道時遭右側950號列車撞
      擊，則因被告車輛車燈照明之亮度大過於列車尾燈，故僅
      能勘出被告車輛通行平交道時遭撞擊之情狀，尚無從說明
      列車尾燈使用之狀況（另守車員郭俊廷攜帶示警之3色手
      電筒，更因其在事故地點前15公尺緊急跳車，而不可能出
      現於監視畫面中），故被告辯護人以監視錄影畫面漆黑，
      謂被告不能也無從預料列車之動態，而謂被告不可歸責，
      亦未可取。
    (四)被告另舉證人丙○○、丁○○，欲證明事故地點之平交道
      警鈴響起後，港警也有放行情形，車輛進出均依賴港警指
      示云云，證人丙○○、丁○○亦均證稱有警鈴響起港警仍
      放行之情形（本院卷第99至101頁）。然道路交通安全規
      則第104條第1款規定，遇有交通指揮人員指揮與燈光號誌
      並用時，以交通指揮人員指揮為準，所規範者，乃平交道
      並無設置警鈴及閃光號誌或號誌無法正常運作時，始得依
      據看守人員視平交道實際情形指揮車輛行進通過。若平交
      道已設置警鈴及閃光號誌之設備，且號誌均運作正常，自
      應遵守同條第2款之規定，以警鈴及閃光號誌作為行進之
      依據。本件事故發生時閃光警示燈及號誌正常，業據被告
      自承（偵卷第22頁），並有道路交通事故調查報告表(一)可
      稽（警卷第3頁），故當以警鈴及號誌為準。且據戊○○
      證述「除非號誌故障，我們才會以手勢指揮車輛通過，否
      則都是依照現場號誌與警鈴來通行」「5號碼頭是列車的
      調度站，列車不見得會通行平交道，但警鈴會響起，經我
      們港警與港口火車站聯繫確定狀況，列車不會行經平交道
      ，我們就會指揮通行」（原審卷第64頁、本院卷第102頁
      反面），證人謝福明亦稱「一般取決現場號誌與警鈴，若
      發生狀況我們會聯絡管理單位，因為故障的話，我們會手
      勢放行，若是因為車輛調度問題，我們不會放行，會讓車
      子在港區那邊等，以手勢做制止、攔停的動作」（原審卷
      第67頁），另證人乙○○亦稱：列車會有在站內調度換軌
      道而不行經平交道之情（本院卷第102頁反面、第105頁）
      ，可見港警係在確認列車調度換軌不會行經平交道之情形
      始例外放行車輛，本件事故發生前並無上開放行車輛之情
      事存在，且在被告聯結車之後並無等待通行之其他車輛，
      即無可能考量影響來往檢查哨之作業及交通而放行之事，
      益證被告所辯其係在被害人宋子龍示意下通行平交道乙詞
      不可採。
    (五)被告辯護人又稱倘被告闖越平交道，何以均未見港警嗚笛
      示警或取締云云，惟港警戊○○證稱伊是聽到撞擊聲才衝
      出查看，而警鈴聲及列車運行軌道聲音很大，聽不到被告
      車輛行駛經過聲音（警卷第32頁、本院卷第103頁），及
      被害人宋子龍鳴笛後即轉身面向港口路，是渠等因未查覺
      被告駕駛聯結車違規闖越平交道，或已查覺但不及嗚笛制
      止，均有可能，是被告辯護人以被告通行平交道時未據港
      警嗚笛，推論被害人放行車輛，應屬擅斷。
    綜上所述，被告上訴所執理由，俱不可採，應予駁回。
三、核被告一行為觸犯刑法第184條第4項業務過失妨害火車行駛
    安全罪及第284條第2項後段業務過失致重傷罪，原審從重對
    被告論處業務過失致重傷罪刑，固非無見，惟被告於事故發
    生後極力撇清自身之過失責任，且未曾探視被害人及賠償被
    害人家屬分文，令被害人家屬難平。又被害人傷勢嚴重，無
    法執行正常人行為，並時有異常行為，需全日24小時長期照
    顧，被害人家屬不得已將其安置於療養院，心中之痛難以抹
    除，檢察官依告訴人請求提示上訴，希望對被告從重量刑，
    本院認有理由，爰由本院改判，量處如主文所示之刑。
據上論結，應依刑事訴訟法第369條第1項前段、第373條、第364
條、第299條第1項前段、刑法第284條第2項後段、第184條第4項
、第55條，刑法施行法第1條之1，判決如主文。
本案經檢察官甲○○到庭執行職務。
中    華    民    國    99    年    6     月    24    日
                    刑事庭審判長法  官  謝志揚
                                法  官  賴淳良
                                法  官  劉雪惠
以上正本證明與原本無異。
本件不得上訴。
中    華    民    國    99    年    6     月    24    日
                                書記官  李德霞
附錄本判決論罪科刑法條:
中華民國刑法第184條第4項:
（妨害舟車及航空機行駛安全罪）
損壞軌道、燈塔、標識或以他法致生火車、電車或其他供水、陸
、空公眾運輸之舟、車、航空機往來之危險者，處3年以上10年
以下有期徒刑。
因而致前項之舟、車、航空機傾覆或破壞者，依前條第1項之規
定處斷。
因過失犯第1項之罪者，處6月以下有期徒刑、拘役或3百元以下
罰金。
從事業務之人，因業務上之過失犯第1項之罪者，處2年以下有期
徒刑、拘役或5百元以下罰金。
第 1 項之未遂犯罰之。
中華民國刑法第284條
（過失傷害罪）
因過失傷害人者，處6月以下有期徒刑、拘役或5百元以下罰金，
致重傷者，處1年以下有期徒刑、拘役或5百元以下罰金。
從事業務之人，因業務上之過失傷害人者，處1年以下有期徒刑
、拘役或1千元以下罰金，致重傷者，處3年以下有期徒刑、拘役
或2千元以下罰金。

司法院資訊處製作；財團法人民間司法改革基金會備份。
